臺灣臺南地方法院刑事判決　　　　　　　 94年度訴字第511號
公　訴　人　臺灣臺南地方法院檢察署檢察官
被　　　告　甲○○
指定辯護人　蔡進欽律師
上列被告因強盜案件，經檢察官提起公訴（九十四年度偵字第四
三九三、四三九四號），本院判決如下：
    主  文
甲○○結夥三人以上竊盜，因脫免逮捕，而當場施以強暴脅迫，
處有期徒刑柒年陸月。
    事  實
一、甲○○夥同劉蜀台（另案由台灣高等法院台南分院審理中）
    及姓名、年籍均不詳，綽號「進仔」之成年男子，結夥三人
    ，共同基於意圖為自己不法所有之犯意聯絡，由「進仔」駕
    駛其所竊取之呂枝祥所有車號ＴＤ—０四八一號之帆布篷式
    自用小貨車，搭載甲○○及劉蜀台，先於民國九十三年十月
    十四日十二時三十分許，在臺南縣歸仁鄉○○○街五二巷十
    六號普群鋁業有限公司，竊取該公司之鋁梯一座；又於同日
    十二時五十分許，在臺南縣歸仁鄉○○○街八七巷一號甲特
    金屬有限公司，竊取鋁片約三十二公斤（甲○○前開二次加
    重竊盜犯行，業經本院九十四年度簡上字第三００號判決，
    判處有期徒刑一年確定）；再於同日十三時四十分許，侵入
    臺南縣歸仁鄉○○○街二九五巷六七號品德企業有限公司（
    下稱：品德公司）之倉庫（侵入建築物部分，未據告訴），
    竊取鐵製大型磅秤一台、鋁製磅秤二台、鐵製接頭一個及鐵
    材三百公斤，並搬運至上開貨車後車廂準備離去之際，適為
    該公司負責人陳盧美吟發現，「進仔」見事跡敗露，隨即通
    知甲○○、劉蜀台上車，甲○○與劉蜀台隨即跳上貨車後車
    廂並放下帆布遮掩，由「進仔」負責開車逃離現場，陳盧美
    吟見狀即擋在貨車前方，「進仔」仍開車閃躲過陳盧美吟，
    陳盧美吟遂拉住該車右前坐車門並高喊抓賊，適員警丙○○
    騎乘機車途經該處，見陳盧美吟拉住車門遭甩開並高喊抓賊
    ，遂一路自後追趕該自小貨車並聯絡警力支援，嗣「進仔」
    駕車行至臺南縣永康市○○街七四０巷口時將車停下，甲○
    ○等三人隨即下車分向逃逸，丙○○即表明警察身份並沿途
    追捕甲○○，同日十四時十分許，甲○○逃至臺南縣永康市
    ○○路六一二號旁空地遭丙○○追上後，甲○○為脫免逮捕
    ，先與丙○○發生拉扯，而當場施以強暴行為，並趁勢掙脫
    逃入空地旁草叢內，丙○○再趨前欲逮捕，甲○○復與丙○
    ○發生拉扯，致丙○○受有右下肢抓傷、右前臂瘀腫等傷害
    （傷害部分，未據告訴），嗣甲○○即撿拾地上之木棍一支
    （長約一百五十公分、寬約六公分），作勢欲攻擊丙○○，
    而當場施以脅迫行為，兩人於對峙中，適有路人經過，丙○
    ○要求該路人協助逮捕，甲○○見狀即丟棄木棍遁入更深草
    叢內躲藏，經支援警力到場及附近民眾協助追緝，甲○○遂
    在草叢中為警尋獲逮捕，並扣得甲○○欲攻擊丙○○之木棍
    一支，再經警前往臺南縣永康市○○街七四０巷口，查扣上
    開小貨車一部，起出前開竊得之財物（均業經警發還陳盧美
    吟）。
二、案經陳盧美吟訴由臺南縣警察局歸仁分局報請臺灣臺南地方
    法院檢察署檢察官偵查起訴。
    理  由
壹、程序方面（證據能力）：
    按被告以外之人於審判外之言詞或書面陳述，除法律有規定
    者外，不得作為證據。又被告以外之人於偵查中向檢察官所
    為之陳述，除顯有不可信之情況者外，得為證據。刑事訴訟
    法第一百五十九條第一項、第一百五十九條之一第二項分別
    定有明文。查告訴人陳盧美吟及員警丙○○先後於偵查中具
    結之證詞，分別係就被告甲○○所涉前開加重竊盜、加重準
    強盜犯行，所為親身知覺、體驗之事實而為陳述，且告訴人
    及員警丙○○均與被告互不相識，亦無怨隙，此外，亦查無
    其他違法不實之情事，是告訴人與員警丙○○於偵查中向檢
    察官所為之陳述，並無顯有不可信之情況，應有證據能力。
貳、實體方面：
  一、訊據被告固坦承上揭時、地，夥同「進仔」及另案被告劉
      蜀台，結夥三人，竊取品德公司所有之鐵製大型磅秤一台
      、鋁製磅秤二台、鐵製接頭一個及鐵材三百公斤等財物之
      情不諱，惟矢口否認有何準強盜犯行，辯稱：當時伊遭員
      警丙○○追上後，因丙○○以安全帽毆擊伊右眼角，基於
      正當防衛之意思，才隨手拾起木棒防衛，並非基於實施強
      暴脅迫之意思，又縱認伊持木棍脅迫員警丙○○，亦僅構
      成強制罪，故伊應係構成竊盜罪與強制罪之結合犯，而竊
      盜罪部分，已為本院九十三年度簡上字第三００號確定判
      決效力所及，則強制制罪部分，亦應為該竊盜罪確定判決
      效力所及云云。
  二、經查：
  （一）被告於前揭時、地，夥同「進仔」及另案被告劉蜀台，
        結夥三人，竊取品德公司所有之鐵製大型磅秤一台、鋁
        製磅秤二台、鐵製接頭一個及鐵材三百公斤等財物得逞
        一節，迭據被告於警詢、偵查及本院審理時供承不諱，
        核與證人即告訴人陳盧美吟於偵查中證述情節相符（見
        偵查卷第三七頁），且有贓物認領保管單一紙、現場照
        片二幀在卷可稽（見警卷第十八、二九頁），是被告此
        部分自白，核與事實相符，自堪採信。
  （二）被告雖否認涉犯加重準強盜犯行，並以前詞辯解云云，
        然查，被告於實施前開加重竊盜犯行後，因脫免逮捕，
        而當場對於前來追捕之員警丙○○施以強暴脅迫行為，
        致員警丙○○受有前揭傷害一節，業據證人即員警林宗
        宏於偵查及本院審理時一致結證稱：「當天下午一時四
        十分左右，我騎機車欲至派出所當班，途經臺南縣歸仁
        鄉○○○段一五二二地號土地，我看見陳盧美吟手抓著
        藍色小貨車之右前車門大喊抓賊，我直覺是小偷，便回
        頭去追該貨車，我追至臺南縣永康市○○街七四０巷口
        時，該貨車停下來，貨車之後車廂跳出二個人，其中一
        人是甲○○，當時駕駛亦跟著跳下來，三人都欲逃跑，
        我表明我是警察在後面追，追至臺南縣永康西勢路六一
        二號時，我便追上甲○○，我抓住甲○○胸前衣領，他
        亦抓住我胸前衣領，我要求甲○○蹲下，要逮補他，甲
        ○○要我放了他，並表示他願供出另二名同夥，我表示
        不能放他走，同時脫下安全帽，但甲○○仍要掙脫，我
        便以安全帽甩過去，打中甲○○之右眼角，他趁勢掙脫
        ，並藏進附近草叢，我撲上去，然後我們就在草叢裡面
        嚴重拉扯，因此我就受傷，甲○○並隨手檢起草叢的木
        棍作勢要攻擊我，我停止上前，二人對峙中，剛好有路
        人經過，我要路人幫忙，甲○○隨即丟掉木棍藏入更深
        草叢中，後來支援之警力到場後，大家包圍現場，附近
        之民眾亦一同幫忙搜尋，後來甲○○在草叢中遭到逮補
        」等語明確（見偵查卷第三五至三六頁、本院卷第六五
        至七十頁），且有證人丙○○之驗傷單一紙、現場照片
        二幀在卷可參（見警卷十四、三一頁），並有扣案之木
        棍一支可資佐證。
  （三）被告固辯稱：伊因遭證人丙○○持安全帽毆擊右眼角，
        基於正當防衛才隨手拾起木棒防衛云云。惟按正當防衛
        必須對於現在不法之侵害始得為之，亦即，正當防衛須
        以侵害具不法性為要件，則以，被告結夥三人實施竊盜
        犯行後，旋遭證人陳盧美吟發現大喊抓賊，並經證人丙
        ○○隨後追捕，是被告對於證人丙○○依刑事訴訟法第
        八十八條第三項第一款規定，所為對準現行犯之合法逮
        補行為，要無主張正當防衛可能。是被告上開正當防衛
        之辯解云云，尚無可採。
  （四）被告另辯稱：伊持木棍脅迫員警丙○○，亦僅構成強制
        罪，故伊應係構成竊盜罪與強制罪之結合犯，而竊盜罪
        部分，已為本院九十三年度簡上字第三００號確定判決
        效力所及，故強制制罪部分，亦應為該竊盜罪確定判決
        效力所及云云。惟按刑法第三百二十九條所謂當場，並
        不以實施竊盜或搶奪者尚未離去現場為限，即已離盜所
        而在他人跟蹤追躡中者，仍不失為當場（最高法院九十
        四年度台上字第五三一九號判決意旨參照）。查被告夥
        同「進仔」及另案被告劉蜀台，結夥三人，實施加重竊
        盜犯行後，因遭證人丙○○隨後跟蹤追躡，被告為脫免
        逮捕，而於草叢中隨手檢起木棍一支作勢欲攻擊證人丙
        ○○一節，業據證人丙○○前開證述明確，揆諸前揭說
        明，被告於遭證人丙○○隨後跟蹤追躡中，而持木棍作
        勢欲攻擊證人丙○○之脅迫行為，此屬當場實施脅迫行
        為甚明，則被告既非在脫離犯罪場所或追捕者之視線以
        後，基於別種事實而實施脅迫行為，且該脅迫行為又係
        意在脫免逮捕，而與前揭加重竊盜犯行具有密切關係，
        自非另為他罪之原因，從而，被告因脫免逮捕而當場實
        施脅迫之行為，自無單獨構成強制罪之可能，是被告辯
        稱伊持木棍脅迫員警丙○○，僅構成強制罪云云，即無
        可採。又按準強盜罪並非結合二個以上獨立可致罪之行
        為成一體之結合犯，應屬單純一罪，故準強盜與竊盜罪
        之罪名及構成要件，均有不同，二者應不能成立連續犯
        （最高法院六十八年度台上字第七八八號判決意旨、六
        十七年度第六次暨第七次刑庭庭推總會決議參照）。查
        被告夥同「進仔」及另案被告劉蜀台，結夥三人，所為
        前揭另二件加重竊盜犯行，固經本院九十三年度簡上字
        第三００號判決確定，然被告於本案涉犯加重準強盜犯
        行與業經本院判決確定之加重竊盜犯行，因構成要件不
        同，並無成立連續犯之裁判上一罪之關係之可能，故被
        告辯稱：伊所犯竊盜罪部分，已為本院九十三年度簡上
        字第三００號確定判決效力所及，故強制制罪部分，亦
        應為確定判決效力所及云云，亦無可採。
  （五）再按刑法第三百二十九條準強盜罪之所謂施強暴或脅迫
        ，只須有此行為即為已足，不以至使人不能抗拒為必要
        。此與強盜罪係以強暴、脅迫等手段，致使被害人不能
        抗拒為構成要件者不同。而所謂強暴，謂直接或間接對
        於人施以暴力，壓制被害人之抗拒，或使被害人處於不
        能抗拒之狀態；而所稱之脅迫，衹要在客觀上可使人發
        生恐怖觀念之行為，即足當之，至該人是否因而心生畏
        怖，則非所問。（最高法院九十三年度台上字第一四七
        ０號判決意旨參照）。查被告夥同「進仔」之成年男子
        及另案被告劉蜀台，結夥三人，竊取品德公司之財物得
        逞後，旋遭證人陳盧美吟發現而逃逸，經證人丙○○騎
        乘機車隨後追捕，其中被告經證人丙○○追至臺南縣永
        康西勢路六一二號時，為擺脫證人丙○○之攔阻追捕，
        即與證人丙○○發生拉扯，當場實施抗拒逮捕之強暴行
        為，並趁勢掙脫逃入空地旁草叢內，當證人丙○○再趨
        前欲逮捕，被告又與證人丙○○發生拉扯而施加暴力行
        為，致證人丙○○受有右下肢抓傷、右前臂瘀腫等傷害
        ，並撿拾地上之木棍一支（長約一百五十公分、寬約六
        公分），作勢欲攻擊證人丙○○，而當場實施脅迫行為
        ，揆諸前揭判決意旨，被告主觀犯意在於脫免逮捕甚明
        ，客觀上亦難認純屬掙脫之舉而謂非當場施以強暴脅迫
        ，是被告確有脫免逮捕之主觀犯意及當場施以強暴脅迫
        之客觀行為，應堪認定。本件事證已臻明確，被告上開
        所辯，無非卸責之詞，自無可採，其犯行洵堪認定，自
        應依法論科。
  三、按刑法第三百二十九條之以強盜論，即以強盜罪相當條文
      處罰之意，並非專以同法第三百二十八條第一項之強盜論
      ，故同法第三百三十條所謂犯強盜罪，不僅指自始犯強盜
      罪而言，即依同法第三百二十九條以強盜論者，亦包括之
      ，如此項準強盜有同法第三百二十一條第一項各款情形之
      一，自應依同法第三百三十條論處；又刑法準強盜罪，係
      以竊盜或搶奪為前提，在脫免逮捕之情形，其竊盜或搶奪
      既遂者，即以強盜既遂論（最高法院四十二年台上字第五
      二三號、六十八年台上字第二七七二號判例意旨參照）。
      查被告夥同「進仔」及另案被告劉蜀台，結夥三人，竊取
      品德公司之財物得手後，因脫免逮捕，而當場對前來追捕
      之證人丙○○施以強暴脅迫之所為，核係犯刑法第三百二
      十九條之準強盜罪，並有同法第三百二十一條第一項第四
      款之情形，應依同法第三百三十條第一項之加重準強盜罪
      論處。爰審酌被告四肢健全，不思自食其力，竟夥同「進
      仔」之及另案被告劉蜀台，結夥三人，竊取他人財物得手
      後，又為脫免逮捕，竟當場對證人丙○○施以強暴脅迫行
      為，不僅對於品德公司之財產造成危害，更對社會治安造
      成相當程度之負面影響，且於犯罪後猶矢口否認犯行，欠
      缺悔意等一切情狀，量處如主文所示之刑。至於扣案之木
      棍一支，固係被告供犯本罪所用之物，然係被告於空地隨
      手所拾起，並非被告所有之物，業如前述，是扣案之木棍
      一支，爰不為沒收之諭知，附此敘明。
  四、公訴人當庭另以：被告夥同「進仔」及另案被告劉蜀台，
      結夥三人，於上開時、地，竊取品德公司之財物得逞準備
      離去之際，適遭證人陳盧美吟發現，「進仔」見事跡敗露
      ，隨即通知被告與另案被告劉蜀台上車，由「進仔」負責
      開車逃離現場，證人陳盧美吟見狀即擋在貨車前方，「進
      仔」即開車閃過證人陳盧美吟，然證人陳盧美吟拉住右前
      車門仍遭甩開，因認被告與「進仔」及另案被告劉蜀台，
      此部分對於證人陳盧美吟之犯行，亦涉有共同加重準強盜
      罪嫌，而應論以連續犯（見本院卷第六三頁）。訊據被告
      固坦承伊經「進仔」通知，隨即與另案被告蜀台跳上貨車
      後車廂，由「進仔」負責開車逃離現場等情，惟堅決否認
      有何對證人陳盧美吟施以強暴脅迫之行為，供稱：伊當時
      躲在後車廂且拉下帆布遮掩，根本不知外面發生何事等語
      。經查：（一）按刑法第三百二十九條準強盜罪之成立，
      必須以行為人為脫免逮捕、防護贓物，有當場施強暴、脅
      迫之行為始足當之，而所謂強暴、脅迫手段，必須限於行
      為人有意直接或間接對「人」之身體施以暴力，亦即需有
      施暴行於人之主觀意思及客觀積極行為始足當之（最高法
      院三十年上字第三○二三號判例、八十二年度台上字第三
      八四二號、八十五年度台上字第一八五九號判決意旨參照
      ），易言之，所謂強暴、脅迫仍須以一定形式之暴力行為
      為必要，倘僅係消極掙脫行為，並無積極攻擊行為，尚不
      得率以準強盜罪論處。查證人陳盧美吟於偵查中證稱：「
      我上前抓著貨車車門但抓不住，他們當時沒有開車要衝撞
      我的意思」等語（見偵查卷第三七頁），此與證人丙○○
      於本院審理證稱：「我看到她（即證人陳盧美吟）抓住車
      窗的邊緣，因為當時窗戶有搖下來，她跑了幾步，後來車
      子加速，她手才鬆脫，我看到車子是直行，並沒有蛇行」
      等語（見本院卷第六九頁），互核相符，堪認「進仔」於
      開車搭載被告及另案被告劉蜀台逃離之際，固有證人陳盧
      美吟抓住車門阻止離去之事，然「進仔」開車加速逃逸以
      甩開證人陳盧美吟之動作，其目的僅在脫逃，而為一時情
      急之反應，應屬消極之掙脫逃逸行為，並非積極對證人陳
      盧美吟之身體施加暴行之攻擊行為，核與強暴脅迫之要件
      ，尚屬有間，參諸前揭說明，此部分尚難以準強盜罪相繩
      。（二）被告上開伊躲進後車廂，不知外面發生何事之所
      辯，亦據證人丙○○證稱：「我當時看到小貨車的後方帆
      布完全遮蓋住，無法看到裡面的人或動作」等語屬實（見
      本院卷第六八頁），是以，縱認「進仔」開車甩開證人陳
      盧美吟逃離現場之行為，係構成加重準強盜罪嫌，然被告
      當時既係躲藏於後車廂且拉下帆布遮掩，自無從知悉外在
      發生之情事，則其就「進仔」之加重準強盜犯行，是否具
      有共同犯意聯絡，亦非無疑。此外，復查無其他積極證據
      可資證明被告有何公訴人所指此部分之加重準強盜犯行，
      尚難遽認成立此部分犯罪。惟公訴人既認此與前揭論罪部
      分有連續犯之裁判上一罪關係，爰不另為無罪之諭知。
據上論斷，應依刑事訴訟法第二百九十九條第一項前段，刑法第
三百二十九條、第三百三十條第一項，判決如主文。
本案經檢察官乙○○到庭執行職務。
中　　華　　民　　國　　94　　年　　11　　月　　4 　　日
　　　　　　　　　刑事第五庭    審判長法　官  鄧希賢
                                      法  官  包梅真
                                      法  官  張銘晃
以上正本證明與原本無異。
如不服本判決，應於判決送達後10日內，向本院提出上訴狀。
                                      書記官  林憶梅
中　　華　　民　　國　　94　　年　　11　　月　　4 　　日
附錄本案論罪科刑法條全文：
刑法第329條
竊盜或搶奪，因防護贓物、脫免逮捕或湮滅罪證，而當場施以強
暴脅迫者，以強盜論。
刑法第330條
犯強盜罪而有第321條第1項各款情形之一者，處7年以上有期徒
刑。
前項之未遂犯罰之。
